台灣高等法院民事判決　九十一年度上易字第六六一號
　　　上　訴　人　乙○○
　　　被 上 訴人　甲○○
　　　訴訟代理人　劉致欽
右當事人間損害賠償事件，上訴人對於中華民國九十一年六月二十一日臺灣臺北地方
法院九十一年度訴字第二一二六號第一審判決提起上訴，本院判決如左：
　　　主　　　文
原判決除確定部分外，關於命上訴人給付之金額超過新台幣壹拾肆萬肆仟零陸元部分
及該部分假執行之宣告暨訴訟費用之裁判均廢棄。
右廢棄部分，被上訴人在第一審之訴及其假執行之聲請均駁回。
其餘上訴駁回。
第一、二審訴訟費用除確定部分外由上訴人負擔三十分之二十九，餘由被上訴人負擔
。
　　　事　　　實
甲、上訴人方面：
壹、聲明：
一、原判決不利於上訴人部分廢棄。
二、右廢棄部分，被上訴人在第一審之訴及假執行之聲請均駁回。
貳、陳述：除與原判決記載相同者外，補稱略以：
一、本件刑事過失傷害案件部分已上訴，為釐清雙方過失責任之歸屬，以定民事賠償
    與否之依據，爰請調閱上開刑事卷證或俟刑事責任確定後，再行言詞辯論。
二、被上訴人請求給付「後續復健中藥調養費」新台幣（下同）一萬八千六百元部分
    ，係提出長青傳統中醫院診斷證明書為憑，惟查被上訴人為現役軍人，自可至各
    地軍醫院治療，被上訴人捨此而不為，自行找中醫治療，此項費用，上訴人無負
    擔之必要性。
三、按民法第一百九十五條規定之慰撫金賠償，須以被害人在精神上受有痛苦並受有
    相當之損害為必要，且需斟酌雙方身分資力與加害程度及其他各種情形核定相當
    之數額，此有最高法院五十一年台上字第二二三號判例可參。依被上訴人於原審
    所述「精神上受有痛苦」之情節以觀，均屬其原已存在之身體狀況、家庭因素及
    個人陞遷所引起之事故，並非因本件車禍所導致，難謂已達「精神上受有痛苦」
    之程度甚明，又被上訴人為現職少校，每月收入六萬餘元，而上訴人目前無工作
    、無收入，端賴配偶一人獨力工作養家活口，應屬資力薄弱之人，是以原審判令
    上訴人應給付被上訴人二十萬元之慰撫金，顯已超出上訴人能負擔之範圍，顯有
    失重之可議。
四、末查本件車禍之發生，係因被上訴人車速過快，未注意車前狀況，而緊急煞車後
    倒地所致，被上訴人於原審亦如是自認，原審判決上訴人應負擔五分之三之過失
    責任，顯屬偏高。
乙、被上訴人方面：
壹、聲明：駁回上訴。
貳、陳述：除與原判決記載相同者外，補稱略以：
    被上訴人之過失程度不到五分之二，只為求訴訟經濟，所以就敗訴部分才沒有上
    訴。
、證據：援用原審所提證據。
    理    由
一、被上訴人起訴主張：上訴人於民國九十年一月十五日上午七時十分許駕駛車號Ｈ
    Ｍ—八五五一號自用小客車，沿台北縣新店市○○路往台北市木柵方向行使，行
    至該寶橋路一七二號前，本應注意汽車行經交通頻繁處所時不得超車，且超車不
    得於前車之右側為之，並不得利用慢車道超車，及於變換車道時應注意安全距離
    ，而依當時天候、視距、視線等情狀，並無不能注意之情事，竟疏未注意後方來
    車，即貿然違規超車，適伊騎乘車號ＪＳＶ—○二五號重型機車途經該處，因閃
    避不及而倒地，受有頸部、腰部、脊椎及坐骨疼痛等傷害，並致伊之機車因而受
    損。爰依侵權行為之法律關係，請求上訴人賠償伊所受損害新台幣（下同）五十
    四萬四千七百六十元並加計法定遲延利息等語（原審於十四萬六千八百五十六元
    之範圍內准許之，餘為其敗訴之判決，敗訴部分未據聲明不服已告確定）。
    上訴人則以：本件車禍之發生，係因被上訴人車速過快，未注意車前狀況，才於
    伊打方向燈變換車道之際，瞬間操作不當導致未撞及前車即自行跌倒摔車，並非
    伊撞及其所騎機車致其受傷，伊自無須負侵權行為損害賠償責任。縱認伊於本件
    車禍有過失，被上訴人亦與有過失。又若認伊應負賠償之責，有關被上訴人請求
    後續復健中藥調養費每月三千一百元，至少半年部分，伊認為沒有必要，不應准
    許，有關請求慰撫金五十萬元部分亦難認定，顯屬無據等語，資為抗辯。
二、被上訴人主張：上訴人於九十年一月十五日上午七時十分許駕駛車號ＨＭ—八五
    五一號自用小客車，行經台北縣新店市○○路一七二號前，疏未注意後方來車，
    即貿然違規自右邊超車，致伊騎乘機車因閃避不及而倒地，受有頸部、腰部、脊
    椎及坐骨疼痛等傷害，並使機車因而受損之事實，業據提出警方至現場制作之事
    故現場圖、警訊筆錄、檢察官起訴書、刑事一審判決書、醫院診耕莘醫院及三軍
    總醫院出具之斷證明書、Ｘ光片電腦檔掃瞄、車損照片等為證（見一審店交簡附
    民卷七頁至十九頁、一審訴字卷二三頁至二五頁及外置證物），上訴人雖否認其
    有過失，並以前開情詞置辯。查：
    本件經原審調閱該院九十年度店交簡字第七四三號上訴人過失傷害刑事案卷查明
    ：上訴人於警訊時供稱：在新店市○○路一七二號前因塞車之故，我打方向燈（
    往右）欲超車之際，由照後鏡忽見一部機車急駛過來，我欲回原來的車道，但已
    來不及了，被該機車追撞等語（見偵查卷三頁），另被上訴人於警訊時亦供稱：
    我行駛至新店市○○路一七二號前忽然看見一部自用小客車（ＨＭ—八五五一號
    ）車頭右轉進入機車道，於是我迅速剎車即倒地受傷，我並沒有與該自用小客車
    碰撞等語（見偵查卷五頁），參以：警方至現場制作之道路交通事故調查報告表
    中所繪製之事故現場圖及肇事經過摘要載明：「當事人行經新店市○○路一七二
    號前，因忽見自用小客車駕駛車頭右轉，才緊急剎車後倒地受傷」等情以觀，足
    見本件車禍係因上訴人於前開時地駕駛自用小客車擬違規自右邊機車道越車所致
    甚明，況本件經台灣台北地方法院檢察署檢察官送請中華民國車輛交通事故鑑定
    技術研究學會鑑定結果，亦認：肇事因素為「趙車（即上訴人）：１、違規由右
    側超車。２、從快車道變換至慢車道未注意及讓後方直行車先行。３、車輛擁擠
    路段不得超車（塞車時不得超車）。朱車（即被上訴人）：超速有違規定」，肇
    事責任區分為：「肇事主因為乙○○塞車路段違規超車，肇事次因為甲○○超速
    與本案肇事有因果關係」等情，有該鑑定報告附卷可稽（見一審訴字卷五五頁至
    五六頁）。雖被上訴人因超速致剎車閃避不及而倒地受傷，就本件車禍之發生亦
    與有過失，然並不能因之而解免上訴人應負之過失責任，且上訴人之過失行為與
    被上訴人之受傷間復有相當因果關係，且刑事部分亦經原法院以九十年度店交簡
    字第七四三號案件依過失傷害罪判處上訴人拘役三十日在案，有該院九十年度店
    交簡字第七四三號刑事簡易判決一件在卷足按（見一審訴字卷二五頁），應堪信
    被上訴人之主張為真實，上訴人辯稱其無過失責任云云，要非可採。
    按故意或過失不法侵害他人之權利者，負損害賠償責任。又不法侵害他人之身體
    或健康者，對於被害人因此喪失或減少勞動能力，或增加生活上之需要時，應負
    賠償責任。又不法侵害他人之身體、健康者，被害人雖非財產上之損害，亦得請
    求賠償相當之金額，民法第一百八十四條第一項前段、第一百九十三條第一項、
    第一百九十五條第一項分別定有明文。本件上訴人因過失不法侵害被上訴人之身
    體，既經認定，已如上述，則被上訴人依上開規定，請求上訴人賠償伊所受之損
    害，自屬有據。茲就上訴人所請求之各項金額應否准許，分述如左：
    (一)醫療費六千四百六十元、復健費一萬四千九百五十元部分：業據提出提耕莘醫
      院醫療費用收據及救護車收據、長青傳統中醫醫院收據、楠桐中醫診所收據、
      益勤整復所收據等為證（見一審店交簡附民卷九頁至十七頁），依被上訴人所
      受之傷害及收據所載治療費別，核均屬治療上之必要費用，且為上訴人所不爭
      執，應予准許。
    (二)關於後續復健中藥調養費一萬八千六百元部分：被上訴人主張其後續中藥調養
      每月三千一百元，至少半年計一萬八千六百元，已據提出長青傳統中醫醫院診
      斷證明書一件載明：「上訴人經診察結果係胸腰挫傷、致胸悶呼吸痛甚、腰痛
      瘀腫難以行走，於九十年二月五日到本院治療必需服用『疏經活血湯』的水煎
      藥達半年以上的療養。」及收據各一件為證（見一審店交簡附民卷十一頁及外
      置證物），衡之被上訴人所受傷勢為頸部、腰部、脊椎及坐骨疼痛等情，若施
      以西醫注射、藥物等治療，常有不治本之疑慮，是參以中藥調養復健，乃為國
      人一般大眾社會所肯認，且中醫調養重在治本，其療程本屬較為長期，療效亦
      為漸進，上訴人固辯稱被上訴人可至軍醫院免費治療云云，惟軍醫院並無中醫
      部門，上訴人此部分所辯尚非可採。是被上訴人此部分請求核屬必要，應予准
      許。
    (三)慰撫金二十萬元部分：被上訴人遭逢此車禍而受有頸部、腰部、脊椎及坐骨疼
      痛等傷害，精神上自必甚感痛苦，則其依上開民法第一百九十五條第一項之規
      定請求上訴人給付慰撫金，即屬有據。本院爰審酌被上訴人現股役於聯勤總部
      ，為少校現役軍人、月入六萬餘元；上訴人為高中畢業，業商等一切情狀，認
      被上訴人請求之金額二十萬元尚稱適當，應予准許。
    (四)機車修理費四千七百五十元部分：此部分固據被上訴人提出新店市英吉機車行
      收據、車損更換零件品項收據等件為證，且為上訴人所不爭，惟按因犯罪而受
      損害之人，於刑事訴訟程序固得附帶提起民事訴訟，對於被告請求回復其損害
      ，但其請求回復之損害，以被訴犯罪事實所生之損害為限，否則縱令得依其他
      事由提起民事訴訟，亦不得於刑事訴訟程序附帶為此請求（最高法院六十年台
      上字第六三三號判例參照）。查本件上訴人被訴之犯罪事實為過失傷害罪並不
      包括過失毀損罪在內，此有被上訴人提出之前開檢察官起訴書及刑事一審判決
      在卷足按，則被上訴人提起本件附帶民事訴訟一併請求上訴人回復其機車受損
      之損害四千七百五十元部分，依上開說明，此部分既非上訴人被訴犯罪事實所
      生之損害，自不得於刑事訴訟程序附帶為此請求，應予駁回。
  綜上所述，被上訴人本於侵權行為之法律關係，請求上訴人賠償之金額於二十四萬
  零十元之範圍內為有理由。惟按損害之發生或擴大，被害人與有過失者，法院得減
  輕賠償金額或免除之，民法第二百十七條第一項定有明文。查被上訴人就本件車禍
  之發生既與有過失，已如前述，本院爰審酌被上訴人之過失情節較輕，應負五分之
  二之過失責任，上訴人之過失情節較重，應負五分之三之過失責任，應依上開過失
  相抵之規定，減輕上訴人之賠償金額五分之二以示平允，則上訴人應賠被上訴人之
  之金額即應減為十四萬四千零六元，及自附帶民事起訴狀繕本送達翌日即九十一年
  一月二十四日起至清償日止按年息百分之五加計法定遲延利息部分，為有理由，應
  予准許。其逾此範圍之請求為無理由，應予駁回。被上訴人敗訴部分，其假執行之
  聲請已失所附麗，應併予駁回。原審就超過上開應准許部分，為被上訴人勝訴之判
  決並准為假執行之宣告，自有未洽，上訴意旨就此部分指摘原判決不當，求予廢棄
  改判，為有理由，自應由本院予以廢棄改判如主文第二項所示。至於上開應予准許
  部分，原審判命上訴人給付，並准為假執行之宣告，核無違誤，上訴意旨就此部分
  仍執前詞指摘原判決不當，求予廢棄，為無理由，應予駁回。
  至上訴人謂：本件刑事過失傷害案件部分伊已上訴，為釐清雙方過失責任之歸屬，
  以定民事賠償與否之依據，請俟刑事責任確定後再行判決一節，惟按附帶民事訴訟
  經移送民事庭後，即為獨立之民事訴訟，其裁判不受刑事判決認定事實之拘束（最
  高法院四十八年台上字第七一三號判例參照），準此，上訴人此部分之請求即非可
  取，附此說明。
　兩造其餘之攻擊防禦方法暨聲明所用之證據，核與本件判決之結果均不生影響，已
　無再予論述之必要，併此敘明。
據上論結，本件上訴為一部有理由，一部無理由，依民事訴訟法第四百五十條、第四
百四十九條第一項、第七十九條但書判決如主文。
中　　　華　　　民　　　國　　九十一　　年　　　九　　　月　 　十一　   日
                                  民事第四庭
                              　　　　審判長法  官　李  瓊  蔭
                              　　　　　　　法  官　林  金  吾
                              　　　　　　　法  官　楊  豐  卿
右正本係照原本作成。
不得上訴。
中　　　華　　　民　　　國　　九十一　　年　　　九　　　月　　 十二    日
                                            書記官　殷  丹  妮
